【裁判字號】    98,抗,39
【裁判日期】    981125
【裁判案由】    選派清算人抗告
【裁判全文】
臺灣彰化地方法院民事裁定                98年度抗字第39號
抗  告  人
即 相對 人  乙○○○
相  對  人  互利工業股份有限公司
法定代理人  丙○○
抗  告  人
即 相對 人  甲○○
上列當事人間因選派清算人等事件，抗告人對於民國98年6月30
日本院98年度司字第37號民事裁定，提起抗告，本院裁定如下：
    主  文
抗告駁回。
抗告程序費用由抗告人負擔。
    理  由
一、抗告意旨略以：
  (一)抗告人乙○○○部分：
  1.相對人互利工業股份有限公司（下稱互利公司）於民國89年
    12月1日遭經濟部中部辦公室核准解散迄今逾8年，依公司法
    第195條、第217條等規定，互利公司董事丙○○、監察人林
    煌隆之任期均已屆滿，不再具有董事或監察人之資格，是丙○○不得再任互利公司之清算人。
  2.縱認丙○○之董事身分存在，惟其業經法院以偽造文書罪判
    刑確定。另於本院94年度司字第14號民事裁定，抗告人聲請
    選派清算人事件中，僅認董事甲○○為互利公司之清算人，
    並未論及丙○○亦為當然清算人，是依該裁定理由足認丙○○已不適任清算人職務。
  3.林煌隆之監察人任期已屆滿，不再具有監察人之資格，亦經
    法院以偽造文書罪判刑確定，無由再讓其召集股東會，以選
    任清算人。
  4.從而，原審裁定解任甲○○之清算人職務後，互利公司已無
    任何董事得以充任清算人，亦無監察人召開股東會以選任清
    算人，自應由法院選派清算人。原審不察，而裁定駁回抗告
    人乙○○○選派清算人之聲請，即有違誤。爰提起抗告，請
    求廢棄原裁定關於駁回抗告人乙○○○聲請部分等語。
  (二)抗告人甲○○部分：
  1.抗告人甲○○雖於94年6月13日出具同意書，表明同意擔任
    互利公司清算人，並於94年6月22日向本院聲報就任，嗣於
    95年2月7日向互利公司辭任清算人後，再由董事陳雅莉依公
    司法第322條第1項前段規定，同意就任清算人續行清算事務
    ，均已具狀向本院聲報，並准予備查在案。是以，互利公司
    自95年2月7日起即由董事陳雅莉擔任清算人。
  2.互利公司與第三人王松桂、乙○○○等人清償借款事件尚繫
    屬於臺灣高等法院，又互利公司亦受理國稅局稅捐債權之申
    報，足認清算債務持續進行中。
  3.從而，原審不察，僅以入出境資料為據，遽認互利公司清算
    程序遲不進行，因而裁定解任抗告人甲○○之清算人職務，
    即有違誤。爰提起抗告，請求廢棄原裁定關於解任清算人部
    分，並駁回抗告人乙○○○在原審選派清算人之聲請等語。
二、按對於法院解任公司清算人之裁定，不得聲明不服，非訟事
    件法第175條第1項前段定有明文。查抗告人甲○○係對於依
    法不得聲明不服之解任公司清算人裁定，提起抗告，其抗告
    顯不合法，不應准許。
三、按「公司之清算，以董事為清算人。但本法或章程另有規定
    或股東會另選清算人時，不在此限。不能依前項之規定定清
    算人時，法院得因利害關係人之聲請，選派清算人。」，公
    司法第322條定有明文。所謂公司清算，係指以了結已解散
    公司一切法律關係，並分配其財產為目的之程序而言。惟公
    司係法人，欠缺自然人死亡時之繼承制度，其結果除合併及
    破產外，公司因解散當然進入普通清算程序，是股份有限公
    司之清算乃以全體董事為當然清算人（法定清算人），無待
    利害關係人之聲請，僅股份有限公司不能依公司法第322條
    第1項規定，定其清算人時，利害關係人始得依同條第2項規
    定，向法院聲請選派清算人。至於公司法第322條第2項所謂
    不能依前項規定定清算人，係指董事因故（如因經濟犯罪而
    逃匿無蹤、因案服刑中等）不能擔任清算人而言，於此情形
    下，章程如未定清算人，且股東會亦不能選任清算人時，法
    院始得因利害關係人之聲請而選派清算人。至於法定清算人
    係由董事充任，故其資格與董事相同。換言之，依公司法第
    192條第5項準用同法第30條規定，清算人如有公司法第30條
    ：「有左（下）列情事之一者，不得充經理人（準用後指董
    事、清算人或監察人），其已充任者，當然解任：一曾犯組
    織犯罪防制條例規定之罪，經有罪判決確定，服刑期滿尚未
    逾5年者。二曾犯詐欺、背信、侵占罪經受有期徒刑1年以上
    宣告，服刑期滿尚未逾2年者。三曾服公務虧空公款，經判
    決確定，服刑期滿尚未逾2年者。四受破產之宣告，尚未復
    權者。五使用票據經拒絕往來尚未期滿者。六無行為能力或
    限制行為能力者。」規定情形之一者，不得充任清算人，其
    已充任者當然解任。此消極資格限制規定，依公司法第216
    條第4項規定，於監察人亦有準用。又按公司已解散行清算
    程序，公司董事固不得以董事身分執行職務，惟係以清算人
    身分執行清算事務，自無再行選任董事之必要，亦無董事任
    期等問題。復按清算人於公司清算期間，有召集股東會之權
    限及義務（公司法第326條、第331條參照）。監察人於公司
    清算期間，亦得依公司法第220條規定，為公司利益，於必
    要時召集股東會（經濟部95年2月6日經商字第09502008820
    號函參照）。經查：互利公司原有丙○○、陳雅莉、甲○○
    等3名董事，其中陳雅莉、甲○○分別經本院以93年度司字
    第18號民事裁定、原審裁定，予以解任清算人，但互利公司
    尚有董事丙○○充任清算人，此情分別有該民事裁定或網路
    列印本附於原卷可參（原卷第11～13頁參照）。次查：抗告
    人乙○○○雖主張丙○○、林煌隆均經法院以偽造文書罪判
    刑確定，故不適合充任清算人或不得充任監察人以召集股東
    會等語。惟依臺灣高等法院臺中分院93年度上訴字第1018號
    、本院92年度易字第785號刑事判決（原卷第18～24頁參照
    ）顯示，丙○○、林煌隆係犯偽造文書罪，因而遭判處有期
    徒刑5月確定，經核此等事由與上揭法定清算人及監察人之
    消極要件，無一相符，則抗告人乙○○○此部分之主張，洵
    無依據，故難採認。況查：互利公司除有董事即當然清算人
    丙○○外，尚有監察人林煌隆，依法均可召集股東會以重行
    選任清算人。是以，依上說明，抗告人乙○○○既未釋明丙○○有何法定無法充任清算人之事由存在，亦未釋明互利公
    司有何困難不能召集股東會以選任清算人，則其逕聲請為互
    利公司選派清算人，核與公司法第322條第2項法定構成要件
    不符，不應准許。
四、從而，原審裁定駁回抗告人乙○○○選派清算人之聲請，即
    無不合，核無違誤。抗告人乙○○○猶執前詞，指摘原審裁
    定駁回其聲請選派清算人部分不當，求予廢棄改判，為無理
    由，應予駁回。至於原審裁定關於解任清算人部分，依法不
    得聲明不服，抗告人甲○○對於此不得聲明不服之裁定所提
    抗告，為不合法，亦應駁回。
五、據上論結：抗告人甲○○之抗告為不合法，抗告人乙○○○
    之抗告為無理由，爰依非訟事件法第46條、第21條第2項，
    民事訴訟法第495條之1第1項、第444條第1項前段、第449條
    第1項、第95條、第78條、第85條第1項前段，裁定如主文。
中    華    民    國    98    年    11    月    25    日
                  民事第一庭    審判長法  官  康弼周
                                      法  官  施坤樹
                                      法  官  陳正禧
以上正本係照原本作成。
駁回抗告人甲○○裁定部分，不得再抗告。
駁回抗告人乙○○○裁定部分，得於10日內以適用法規顯有錯誤
為理由，提起再抗告。
中    華    民    國    98    年    11    月    26    日
                                      書記官  莊素美


司法院資訊處製作；財團法人民間司法改革基金會備份。
